臺灣高等法院民事判決　　　　　　　　 100年度重上字第41號
上　訴　人　陳寶源
訴訟代理人　謝秉錡律師
複　代理人　林健鴻
上　訴　人　陳寶成
　　　　　　陳寶富
　　　　　　陳信忠
　　　　　　陳信全
被　上訴人　易中豪
訴訟代理人　方智裕律師
上列當事人間請求拆屋還地事件，上訴人對於中華民國99年11月
24日臺灣士林地方法院98年度重訴字第351號第一審判決提起上
訴，本院於100年5月10日言詞辯論終結，判決如下：
    主      文
上訴駁回。
第二審訴訟費用由上訴人負擔。
    事實及理由
壹、程序方面：
一、按訴訟全部或一部之裁判，以他訴訟之法律關係是否成立為
    據者，法院得在他訴訟終結前以裁定停止訴訟程序，固為民
    事訴訟法第182條第1項所明定；惟法院是否裁定停止訴訟程
    序，仍有裁量之權，非必須裁定停止。本件上訴人陳寶源於
    民國100年2月21日本院行準備程序時，未表示已於另案提起
    確認優先購買權存在及塗銷所有權登記之訴訟，迄100年5月
    10日本院言詞辯論時，始具狀記載已另案提起訴訟，並請求
    本院裁定停止訴訟程序，然未提出任何書狀以為證明，本院
    認無裁定停止訴訟程序之必要，先予敘明。
二、上訴人陳寶成、陳寶富、陳信忠、陳信全經合法通知，未於
    言詞辯論期日到場，核無民事訴訟法第386條所列各款情形
    之一，爰依被上訴人之聲請，由其一造辯論而為判決。
貳、實體方面：
一、被上訴人主張：伊前經由原審法院之拍賣程序，取得坐落臺
    北市○○區○○段3小段224地號土地（重測為臺北市○○段
    後港墘段166-14地號，下稱系爭土地）之所有權，已於97年
    7月1日辦畢所有權登記。上訴人陳寶源、陳寶成、陳寶富、
    陳信忠、陳信全及未經上訴之陳保發（下稱陳寶源等6人）
    無合法占有權源，在系爭土地上如附圖所示H、I部分搭蓋3
    層樓建物（臺北市○○區○○段3小段30158建號，門牌號碼
    為臺北市○○○街○段168號、169號，下稱系爭建物），除
    將部分1樓及搭蓋之違建出租予力勤彩藝印刷有限公司（下
    稱力勤公司，未據提起上訴），其餘部分1樓、2樓及違建3
    樓，則供渠等家族居住使用。爰依民法第767條規定，求為
    判命陳寶源等6人及力勤公司自系爭建物遷出、陳寶源等6人
    拆除系爭建物，將如附圖所示H、I部分之土地返還伊（被上
    訴人其餘訴請陳寶源等6人及力勤公司拆除如附圖所示A、B
    、C、D部分之地上物，將所占用土地返還被上訴人，及給付
    被上訴人相當於租金之不當得利部分，經原審判決後，兩造
    及力勤公司均未聲明不服，已告確定，不再論述）。
二、上訴人則抗辯：
  (一)陳寶源、陳寶成、陳寶富、陳保發及訴外人陳保林（已死亡
    ，即陳信忠、陳信全之被繼承人，下稱陳寶源等5人）之母
    劉省於59年間，向訴外人臺北市七星農田水利會（下稱七星
    水利會）承租系爭土地，及購買相鄰之臺北市○○區○○段
    3小段227、228地號（下稱同段227、228地號）土地，並於
    其上興建系爭建物。劉省死亡後，由陳寶源等5人繼承系爭
    建物及同段227、228地號土地之所有權，暨系爭土地之承租
    權。陳寶源等5人於82年3月24日因向七星水利會申購而取得
    系爭土地所有權，再於82年10月1日以買賣為原因，將系爭
    土地所有權移轉登記予訴外人李志雄，李志雄復將系爭土地
    所有權移轉登記予訴外人林輝燕。
  (二)上開購地源由，實係陳寶源、陳寶成、陳保發及陳保林（下
    稱陳寶源等4人）與訴外人蔡錦勝於80年4月24日簽立合建協
    議書（下稱系爭協議書），陳寶源等5人將系爭土地所有權
    移轉登記予蔡錦勝指定之李志雄，係依系爭協議書第2條之
    約定辦理。嗣系爭合建協議因故取消，乃林輝燕未清償銀行
    貸款，致系爭土地遭債權人聲請法院拍賣，而由被上訴人拍
    定取得所有權。
  (三)陳寶源等5人於82年10月1日將系爭建物所坐落之基地即系爭
    土地，以買賣為原因移轉登記予李志雄時，依民法第425條
    之1規定，應認系爭建物所有人即陳寶源等5人已與李志雄成
    立租賃關係（陳保林死亡後，其承租權由陳信忠、陳信全繼
    承，即陳寶源等6人就系爭土地，與李志雄、林輝燕成立租
    賃關係），租期至系爭建物滅失或不堪使用時為止。被上訴
    人雖經法院拍賣程序取得系爭土地所有權，惟法院之拍賣屬
    買賣性質，陳寶源等6人與被上訴人間就系爭土地仍有租賃
    關係存在，被上訴人不得訴請陳寶源等6人拆屋還地。
三、原審判決陳寶源等6人及力勤公司應自系爭建物遷出，陳寶
    源等6人應拆除系爭建物，將如附圖所示H、I部分土地返還
    被上訴人。上訴人就原判決此部分不服，提起上訴，另補稱
    ：(一)陳寶源等6人就系爭土地於拍賣時有優先購買權，被上
    訴人所為之拍定行為，不得對抗陳寶源等6人；(二)被上訴人
    提起本件拆屋還地之訴訟，違反誠信原則且係以損害陳寶源
    等6人為目的等語，並上訴聲明：(一)原判決主文第1項廢棄。
    (二)上開廢棄部分，被上訴人在第一審之訴駁回。被上訴人則
    答辯聲明：上訴駁回。
四、兩造不爭執之事項：
  (一)陳寶源等5人之被繼承人劉省於59年間向七星水利會承租系
    爭土地，並購買相鄰之同段227、228地號土地，在其上興建
    系爭建物。劉省死亡後，陳寶源等5人繼承系爭建物及同段2
    27、228地號土地之所有權，暨系爭土地之承租權。陳保林
    死亡後，其就系爭建物之應有部分由陳信忠及陳信全繼承。
  (二)七星水利會於82年間依臺北市七星農田水利會土地出售辦法
    第4條第1項第5款「畸零地限期讓售與鄰接地所有權人，惟
    鄰地若已建築完成或不願承購時，得由本會逕行讓售於需用
    土地人，但其售價得依本辦法第5條第1款辦理。」之規定（
    原審卷第191頁），出售系爭土地予鄰地（即同段227、228
    地號）所有權人即陳寶源等5人，並於82年3月24日辦理土地
    所有權移轉登記。陳寶源等5人於82年10月1日以買賣為原因
    ，將系爭土地所有權移轉登記予李志雄，李志雄復將系爭土
    地所有權移轉登記予林輝燕。
  (三)被上訴人於97年7月1日經法院拍賣程序，取得系爭土地所有
    權。
五、被上訴人主張陳寶源等6人共有之系爭建物，無權占用系爭
    土地如附圖所示H、I部分，應拆屋還地乙節，雖為陳寶源等
    6人所否認，並以上開情詞置辯。惟查：
  (一)民法第425條之1係於88年4月21日增訂公布，並於88年5月5
    日施行，且民法債編施行法亦無溯及適用之規定。陳寶源等
    6人抗辯渠等於82年10月1日將系爭建物所坐落基地即系爭土
    地之所有權移轉登記予李志雄時，有民法第425條之1規定之
    適用云云，並非有據。
  (二)陳寶源等5人依系爭協議書第2條「甲方（即陳寶源等4人，
    下同）同意以乙方（即蔡錦勝，下同）指定名義代購224地
    號水利地…」之約定（原審卷第79頁），向七星水利會申購
    系爭土地，於82年3月24日取得系爭土地所有權後，旋於82
    年10月1日以買賣為原因，將系爭土地所有權移轉登記予李
    志雄，有土地登記簿謄本可憑（原審卷第60-61頁）。參以
    陳寶源所陳：「（問：224地號土地解除合建契約時為何未
    要求回復到你們名下？）因為被李志雄拿去貸款，解除合建
    契約時，我是和蔡錦勝解除契約，所以也沒有要求建設公司
    要李志雄將土地回復登記到我們名下。是建設公司拿貸款的
    3,000萬元其中的800萬元開立支票給我們去向農田水利會購
    買系爭224地號土地。」等語（原審卷第209頁背面），堪認
    陳寶源等4人與蔡錦勝訂立系爭協議書之原意，係由陳寶源
    等4人提供土地（包括系爭土地及同段227、228地號土地）
    與蔡錦勝合建。因系爭土地囿於臺北市七星農田水利會土地
    出售辦法第4條第1項第5款「畸零地限期讓售與鄰接地所有
    權人，惟鄰地若已建築完成或不願承購時，得由本會逕行讓
    售於需用土地人，但其售價得依本辦法第5條第1款辦理。」
    規定之限制，始以由陳寶源等5人出名、蔡錦勝出資之方式
    購地，嗣陳寶源等5人並依約將系爭土地所有權移轉登記予
    蔡錦勝指定之第三人李志雄。陳寶源等5人僅係為履行系爭
    協議書之約定及達成合建之目的，出名向七星水利會申購系
    爭土地，渠等並無價購系爭土地之真意，嗣並旋將系爭土地
    所有權移轉登記予蔡錦勝指定之李志雄，顯與民法第425條
    之1增訂前實務通說（最高法院48年臺上字第1457號判例意
    旨參照）所指「土地及房屋同屬一人，而將土地及房屋分開
    同時或先後出賣」之情形有別。
  (三)縱認陳寶源等5人為系爭土地形式上之所有權登記名義人，
    而有上開「土地及房屋同屬一人」之情形，然蔡錦勝要求陳
    寶源等5人出名向七星水利會申購系爭土地，目的係為維持
    系爭土地及同段227、228地號土地之完整性，以利重建建物
    ，就陳寶源等5人因合建可分得之房屋而言，乃以提供其土
    地之價值作為與之合建者建築房屋之對價，陳寶源等5人所
    欲分得者乃新建之房屋，而就坐落系爭土地及同段227、228
    地號土地上之原有系爭建物，並無留存之意。換言之，依系
    爭協議書之約定，陳寶源等5人並無將系爭土地及同段227、
    228地號土地與其上之建物分別出售之意，當係交由與之合
    建者拆除重為興建，與之合建者亦無默許陳寶源等5人就系
    爭建物繼續使用系爭土地之真意，此由系爭協議書第4條「
    乙方同意補貼甲方四戶每月壹萬元房屋租金，合計肆萬元給
    甲方搬遷租屋之用。起訖日以甲乙雙方認同遷出日起至交屋
    日為期限。」及第5條「乙方同意完工後補貼甲方陸佰萬元
    作為甲方遷屋裝潢或其他使用，本項補貼可作為扣抵乙方代
    付款之用。」之約定益明（原審卷第79頁）。陳寶源等5人
    嗣再將系爭土地所有權移轉登記予李志雄，非但與最高法院
    48年臺上字第1457號判例所指「土地及房屋同屬一人，而將
    土地及房屋分開同時或先後出賣，應推斷土地承買人默許房
    屋承買人繼續使用土地」所欲保障土地上建物經濟價值及不
    動產安定性之意旨不符，且依系爭協議書之約定，系爭土地
    之受讓人即李志雄亦無默許房屋所有人即陳寶源等5人繼續
    使用系爭土地之真意。陳寶源等6人抗辯渠等為有權占有云
    云，委無足取。
  (四)再者，由陳寶源於本院所自陳「系爭房子已很久了，上訴人
    願意向被上訴人承租（系爭）土地」等語（本院卷第29頁背
    面），尤徵兩造間就系爭土地並無租賃關係存在。陳寶源等
    5人抗辯渠等係系爭土地之承租人，依土地法第104條規定，
    於系爭土地拍賣時，有優先購買權，因執行法院未通知渠等
    行使優先購買權，被上訴人所為之拍定行為，不得對抗渠等
    ，無由訴請渠等拆屋還地云云，亦未足取。
  (五)系爭建物所占用系爭土地如附圖所示H、I部分，合計面積為
    86平方公尺，可見該面積已可供建築房屋使用。被上訴人既
    經由法院之拍賣程序取得系爭土地，其據以行使所有權人之
    物上請求權，難認係違反誠信原則或係以損害陳寶源等6人
    為目的。陳寶源等6人抗辯系爭土地位於同段227、228地號
    土地之間，面積不大，地形狹長且屬畸零地，無法單獨建築
    使用云云，尚未可取。
六、按所有人對於無權占有或侵奪其所有物者，得請求返還之。
    對於妨害其所有權者，得請求除去之，民法第767條定有明
    文。陳寶源等6人所有系爭建物，無合法權源占用如附圖所
    示H、I部分土地。被上訴人依民法第767條之物上請求權，
    請求陳寶源等6人自系爭建物遷出，拆除系爭建物，將如附
    圖所示H、I部分土地返還被上訴人，洵屬有據，應予准許。
    原審為被上訴人勝訴之判決，並依兩造之聲請，分別酌定相
    當擔保金額予以宣告假執行及免為假執行，核無不合。上訴
    意旨指摘原判決此部分不當，求予廢棄改判，為無理由，應
    予駁回。
七、本案事證已臻明確，兩造其餘主張、陳述、攻擊防禦方法及
    所提之證據，經本院審酌後認與本件判決結果不生影響，爰
    不一一論述，附此敘明。
八、據上論結，本件上訴為無理由，依民事訴訟法第463條、第3
    85條第1項、第449條第1項、第78條、第85條第1項前段，判
    決如主文。
中    華    民    國   100    年    5     月    24    日
                    民事第十四庭
                        審判長法  官  林金村
                              法  官  周祖民
                              法  官  王麗莉
正本係照原本作成。
如不服本判決，應於收受送達後20日內向本院提出上訴書狀，其
未表明上訴理由者，應於提出上訴後20日內向本院補提理由書狀
（均須按他造當事人之人數附繕本）上訴時應提出委任律師或具
有律師資格之人之委任狀；委任有律師資格者，另應附具律師資
格證書及釋明委任人與受任人有民事訴訟法第466條之1第1項但
書或第2項（詳附註）所定關係之釋明文書影本。如委任律師提
起上訴者，應一併繳納上訴審裁判費。
中    華    民    國   100    年    5     月    24    日
                              書記官  余姿慧
附註：
民事訴訟法第466條之1（第1項、第2項）：
對於第二審判決上訴，上訴人應委任律師為訴訟代理人。但上訴
人或其他法定代理人具有律師資格者，不在此限。
上訴人之配偶、三親等內之血親、二親等內之姻親，或上訴人為
法人、中央或地方機關時，其所屬專任人員具有律師資格並經法
院認為適當者，亦得為第三審訴訟代理人。